【裁判字號】    97,苗簡,568
【裁判日期】    980416
【裁判案由】    履行契約
【裁判全文】
臺灣苗栗地方法院民事簡易判決        97年度苗簡字第568號
原      告  甲○
被      告  戊○○
訴訟代理人  己○○
被      告  乙○○
訴訟代理人  丁○○
            丙○○
上列當事人間請求履行契約事件，本院於民國98年4月2日言詞辯
論終結，判決如下：
    主  文
被告戊○○應將坐落苗栗縣後龍鎮○○○段三六七地號土地上，
門牌號碼苗栗縣後龍鎮海寶里海口一三八號如附圖編號A 部分面
積六○點一七平方公尺之建物拆除。
被告乙○○應將坐落苗栗縣後龍鎮○○○段三六七地號土地上，
門牌號碼苗栗縣後龍鎮海寶里海口一三八號如附圖編號C 部分面
積七○點四七平方公尺之建物拆除。
訴訟費用由被告戊○○負擔百分之四十六，餘由被告乙○○負擔
。
本判決得假執行。
    事實及理由
壹、程序事項：
    按訴狀送達後，原告不得將原訴變更或追加他訴，但請求之
    基礎事實同一者、擴張或減縮應受判決事項之聲明者，不在
    此限；被告於訴之變更或追加無異議，而為本案之言詞辯論
    者，視為同意變更或追加。民事訴訟法第255 條第1 項第2
    款、第3 款、第2 項分別定有明文。查原告起訴時僅以戊○
    ○為被告，於民國97年11月18日追加乙○○為被告，被告戊
    ○○就原告訴之追加無異議，而為本案之言詞辯論，視為同
    意原告之追加，故原告之追加，應予准許。又原告原請求被
    告應將如苗栗縣竹南地政事務所95年1 月26日複丈成果（下
    稱附圖）所示編號A 、B 、C 、D 房屋拆除，後於98年3 月
    10 日 當庭變更為：被告戊○○應將坐落苗栗縣後龍鎮○○
    ○段367 地號土地上如附圖編號A 部分房屋拆除；被告乙○
    ○應將同上地號土地上如附圖編號C 部分房屋拆除，核屬減
    縮應受判決事項之聲明，依前開說明，自應准許。
貳、實體事項：
一、原告主張：苗栗縣後龍鎮○○○段367 地號土地（下稱系爭
    土地）係原告所有，如附圖編號A 部分為被告戊○○所有，
    如附圖編號C 部分為被告乙○○所有，門牌號碼均為苗栗縣
    後龍鎮海寶里海口138 號，並均坐落於原告所有系爭土地上
    ，上開建物於本院94年度苗簡字第330 號確認房屋處分權事
    件測量後，迄今均未有增建或拆除。又兩造於72年9 月5 日
    約定上開建物歸原告使用，並於約定書第5 條約定：「議定
    如參房（即原告）日後建築時，拆除舊厝之材料應歸長房（
    即被告乙○○）及次房（即被告戊○○）」意即原告日後欲
    在房屋坐落地點建築新屋時，被告應拆除舊屋，拆除舊屋所
    得材料仍歸被告所有，上開舊厝於60年間興建完成，迄今已
    有30餘年，房屋甚為破舊，原告需在現址之系爭土地上建築
    新屋，被告戊○○所有如附圖編號A 部分面積60.17 平方公
    尺建物，被告乙○○所有如附圖編號C 部分面積70.47 平方
    公尺建物，均無正當權源占用原告所有系爭土地，竟拒不拆
    除，致原告無從利用所有系爭土地建築新屋，為此依約定書
    第5 條之約定及民法第767 條之規定，請求被告戊○○拆除
    附圖編號A 之建物，被告乙○○拆除附圖編號C 之建物。並
    聲明：如主文第1 、2 項所示。
二、被告則以：上開約定書第5 條雖記載「議定如參房（即原告
    ）日後建築時，拆除舊厝之材料應歸長房（即被告乙○○）
    及次房（即被告戊○○）」等語，但約定書第1 至3 條約定
    ，當時仍屬兩造父親張春所有之原367 地號建地，由兩造3
    人依北、中、南3 份均分，原告未依約履行，自不得再依約
    定書第5 條請求被告拆除舊厝。再者，上開建物被告戊○○
    所有部分於50年1 月興建完成，被告乙○○所有部分則於60
    年1 月興建完成，興建時均經土地所有權人張春及楊萬和之
    同意，上開建物在系爭土地上興建迄今已和平占有系爭土地
    長達二、三十年以上，自得請求登記為地上權人，原告無權
    請求被告拆除系爭建物。又張春既同意被告在其土地上興建
    房屋，已有將土地贈與被告之意思，原告亦不得請求被告拆
    除系爭房屋等語置辯。並均聲明：原告之訴駁回。
三、本件依民事訴訟法第270 條之1 第1 項第3 款、第271 條之
    1 規定，整理並協議不爭執事項如下：
  (一)苗栗縣後龍鎮○○○段367 地號土地為原告所有，該土地登
    記謄本並無地上權登記。
  (二)本院94年度苗簡字第330 號判決附圖編號A 、B 建物為被告
    戊○○所有，該次測量後迄今無增建或拆除，其中編號A 部
    分60.17 平方公尺坐落於原告所有367 地號土地。
  (三)本院94年度苗簡字第330 號判決附圖編號C 、D 、E 建物為
    被告乙○○所有，該次測量後迄今無增建或拆除，其中編號
    C 部分70.47 平方公尺坐落於原告所有367 地號土地。
  (四)本院94年度苗簡字第330 號判決附圖編號B 部分3.96平方公
    尺、D 部分2.10平方公尺、E 部分1.5 平方公尺建物均非坐
    落於原告所有367 地號土地。
  (五)367 地號土地於36年總登記時，張春之應有部分為2 分之1
    ，另一共有人為楊萬和。被告戊○○、乙○○興建上開建物
    經當時土地共有人之一張春同意。
四、原告本於所有物返還請求權及系爭約定書第5 條之約定，請
    求被告拆除無占用系爭土地之房屋，然為被告所否認，並以
    上開情詞置辯。茲本件兩造爭點厥為：(一)原告依民法第767
    條規定或合約書第5 條約定，請求被告拆除附圖編號A 、C
    部分建物，有無理由？(二)被告是否已依時效取得系爭土地之
    地上權？(三)被告抗辯原告未依合約書第1 、2 、3 條約定分
    配土地，即不得依合約書第5 條或民法第767 條之規定請求
    被告拆除房屋，有無理由？經查：
  (一)按所有人對於無權占有或侵奪其所有物者，得請求返還之；
    對於妨害其所有權者，得請求除去之；有妨害其所有權之虞
    者，得請求防止之，民法第767 條定有明文。次按以無權占
    有為原因，請求返還土地者，占有人對土地所有權存在之事
    實無爭執，而僅以非無權占有為抗辯者，土地所有權人對其
    土地被無權占有之事實無舉證責任，占有人自應就其取得占
    有係有正當權源之事實證明之（最高法院85年度台上字第11
    20號判決要旨參照）。又因時效取得地上權登記請求權者，
    不過有此請求權而已，在未依法登記為地上權人以前，仍不
    得據以對抗土地所有人，而謂其係有權占有。又占有人之占
    有，縱已具備時效取得地上權之要件，倘係在土地所有權人
    或管理權人依民法第767 條規定提起訴訟後，始向管轄地政
    機關聲請登記者，受訴法院毋庸就占有人是否具備時效取得
    地上權登記之要件，為實體上裁判（最高法院88年度台上字
    第1729號判決要旨參照）。
  (二)原告主張系爭土地為其所有，門牌號碼苗栗縣後龍鎮海寶里
    海口138 號建物，坐落於系爭土地上如附圖編號A 部分面積
    60.17 平方公尺為被告戊○○所有，編號C 部分面積70.47
    平方公尺為被告乙○○所有等情，為被告所不爭執，並據原
    告提出土地登記謄本1 紙，又附圖所示編號A 、C 部分建物
    ，經本院94年度苗簡字第330 號確認建物處分權事件承審法
    官，會同兩造及測量人員至現場履勘後，囑託地政機關派員
    鑑測無誤，原告上開主張，堪信為真實。
  (三)被告抗辯渠等為有權占有原告所有系爭土地，就此應由被告
    等負舉證責任。被告抗辯渠等所有建物占有系爭土地之合法
    權源，其一係兩造父親張春於同意渠等興建建物時，已將建
    物坐落之土地贈與被告，惟原367 地號土地當時所有權人除
    兩造父親張春外，尚有共有人楊萬和，張春之應有部分僅2
    分之1 （見本院卷第196 頁），在土地分割前，張春就系爭
    土地特定範圍並無處分之權利。張春於系爭土地之應有部分
    ，並無以贈與為原因移轉登記與被告等人，有竹南地政事務
    所函覆之異動索引1 份在卷可佐（見本院卷第186 至191 頁
    ），被告等人未因贈與而取得系爭土地所有權。又被告2 人
    係因繼承之原因，分別取得原367 地號土地12分之1 之應有
    部分，被告2 人於系爭土地之應有部分，已於88年10月26日
    因判決共有物分割，自367 地號刪除（登記為其他地號，見
    本院卷第187 頁），故被告所辯，委無足採。再者，依被告
    所提出之合約書第1 條至第4 條之記載，被告2 人（即大房
    、次房）取得位置係該地之最北邊與最南邊，原告（即參房
    ）取得中央部分，中央舊厝應歸被告使用居住，有兩造所不
    爭執之合約書在卷可佐（見本院卷第6 頁），被告亦稱中央
    舊厝即係附圖編號A 、B 、C 、D 之建物（見本院94年度苗
    簡字第330 號卷第129 頁），是被告所有如附圖編號A 、C
    部分建物坐落之土地，於兩造父親張春尚在世時係約定由原
    告取得所有權，亦足認張春並未將附圖編號A 、C 部分建物
    占用之土地贈與被告，被告此部分抗辯難認為真實。
  (四)系爭土地並無地上權登記，為被告所不爭執，並有土地公務
    用謄本（地號全部）1 份在卷可佐（見本院卷第185 頁），
    而被告所有如附圖編號A 、C 建物，坐落系爭土地雖長達40
    年，惟被告未舉證證明係以地上權之意思占有系爭土地，又
    縱被告係以地上權之意思占有系爭土地，被告亦僅係取得地
    上權登記之請求權，並不因此而成為系爭土地之地上權人。
    從而被告辯稱其占有系爭土地係有權占有云云，為無理由。
  (五)被告以合約書第1至3條約定為同時履行抗辯是否可採：
    1.查367 地號土地於36年間總登記時（下稱原367 地號土地
      ），兩造父親張春之應有部分僅為2 分之1 ，張春死亡後
      ，係由張春全體繼承人共同繼承，並於辦理共有型態變更
      後，由兩造3 人各取得原367 地號土地12分之1 應有部分
      ，原告受訴外人張陳養、洪張愛仔、張淑華贈與後，總計
      取得4 分之1 應有部分，嗣兩造與訴外人楊換、楊錫鑽經
      臺灣新竹地方法院85年度簡上字第106 號判決分割原367
      地號土地，被告2 人因判決分割所取得之土地另編為同段
      367 之10、367 之8 地號，原告分割取得224 平方公尺土
      地後，再向他人購買248 平方公尺毗鄰土地，合併登記成
      面積492 平方公尺之系爭367 地號土地等事實，有土地登
      記申請書、土地登記簿、土地登記公務用謄本、臺灣新竹
      地方法院85年度簡上字第106 號判決各1 份在卷可憑。是
      原告所有系爭367 地號土地，係經法院判決分割及向他人
      買受土地後合併登記而來，已與張春所有原367 地號土地
      不同，合先敘明。
    2.按同時履行之抗辯，須當事人雙方互負債務，而其間有對
      待給付關係者，始有其適用，此觀民法第264 條第1 項規
      定自明。原告所提合約書第1 至3 條之內容，雖約定原36
      7 地號土地（分割登記前）分成南、北及中央等3 份，由
      兩造各自取得其中1 份，惟原367 地號土地當時所有權人
      除兩造父親張春外，尚有共有人楊萬和，並非張春單獨所
      有，張春之應有部分僅2 分之1 （見本院卷第196 頁），
      該合約書對其他共有人自不生效力，兩造無從按該合約書
      第1 至3 條之內容履行。另張春之法定繼承人除兩造等3
      人外，尚有訴外人張陳養、洪張愛仔、張淑華等3 人（見
      本院卷第118 頁），故該合約縱係兩造預就繼承張春遺產
      之分割協議，既未得張春全體繼承人同意，亦不生分割遺
      產之效力。又張春所有原367 地號土地之應有部分，經臺
      灣新竹地方法院85年度簡上字第106 號確定判決認定：「
      張春死亡後，甲○、乙○○、戊○○及張春其他之繼承人
      ，已就應有部分辦理繼承，而登記為公同共有，嗣後變更
      為分別共有之共有狀態，…是張春此部分之遺產業經其繼
      承人彼此間協議後予以分割無疑，故戊○○、乙○○辯稱
      應依原有分鬮書（即合約書）所定比例分割，尚屬無據」
      等語，有臺灣新竹地方法院85年度簡上字第106 號判決1
      份在卷可憑（見該判決書理由欄第二段），該判決並以兩
      造登記之應有部分比例判決分割，故被告亦不得再以合約
      書第1 至3 條約定對抗原告，且合約書第1 至3 條就張春
      土地之分配與第5 條拆除被告所有建物間，並無對待給付
      之關係，被告主張同時履行抗辯，委無可採。
    3.至合約書第5 條係約定被告所有中央舊厝，於原告日後欲
      建築房屋時應予拆除，拆除之建物材料仍歸被告所有，是
      合約書第5 條係兩造就被告所有舊厝何時應予拆除，及拆
      除後建物材料歸屬之約定，而該舊厝即附圖編號A 、B 、
      C 、D 建物，雖由原告居住使用，但事實上處分權仍為被
      告所有，業經本院95年度簡上字第37號判決確定，故原告
      主張其有建築需要，而依合約書第5 條請求被告拆除如附
      圖編號A 、C 部分之舊厝，亦屬有據。
五、綜上，被告戊○○所有建物附圖編號A 部分面積60.17 平方
    公尺，被告乙○○所有建物附圖編號C 部分建物面積70.47
    平方公尺，既無合法正當之權源，而占有原告所有系爭土地
    ，原告依民法第767 條規定，訴請被告將上開占用系爭土地
    部分之建物拆除，為有理由，應予准許。
六、本件係依民事訴訟法第427 條第1 項規定適用簡易程序所為
    被告敗訴之判決，依同法第389 條第1 項第3 款規定，本院
    應依職權宣告假執行。
七、本件事證已臻明確，兩造其餘攻擊防禦方法及舉證，經核均
    與判決結果無影響，爰無庸逐一論述，附此敘明。
八、據上論結，本件原告之訴為有理由，依民事訴訟法第78條、
    、第85第1 項後段、第389 條第1 項第3 款，判決如主文。
中    華    民    國    98    年    4     月    16    日
              苗栗簡易庭法  官  吳國聖
以上正本係照原本作成。
如對本判決上訴，須於判決送達後20日內向本院提出上訴狀。
                        書記官  葉俊宏
中    華    民    國    98    年    4     月    16    日


司法院資訊處製作；財團法人民間司法改革基金會備份。
